臺北高等行政法院判決　　　　　　　　　　　　　　　九十年度訴字第三九九六號
　　　　　　　　　　　　　　　.
　　原　　　告　南山人壽保險股份有限公司
　　代　表　人　甲○○董事長.
　　訴訟代理人　林曉晴律師
　　　　　　　　丙○○
　　被　　　告　財政部臺北市國稅局
　　代　表　人　張盛和（局長）住同右
　　訴訟代理人　丁○○
　　　　　　　　乙○○
右當事人間因營利事業所得稅事件，原告不服財政部中華民國九十年四月二十三日台
財訴字第０九０一三五一八一０訴願決定，提起行政訴訟。本院判決如左：
　　主  文
原告之訴駁回。
訴訟費用由原告負擔。
　　事  實
一、事實概要：緣原告民國（下同）八十三年度營利事業所得稅結算申報，原列報尚
　　未抵繳之扣繳稅額新台幣（下同）三七二、０七九、三二七元。經被告初查以其
　　中之八、０三三、六八一元係原告之前手所有而否准認列抵繳原告之應納稅款，
　　核定原告尚未抵繳之扣繳稅額為三六四、０四五、六四六元；並以系爭扣繳稅額
　　屬原告購進債券之成本，相對調增出售債券成本八、０三三、六八一元。原告不
　　服，申經復查結果，未獲變更，提起訴願亦遭駁回，遂提起本件行政訴訟。
二、兩造聲明：
　　(一)原告聲明求為判決：訴願決定、復查決定及原處分均撤銷。
　　(二)被告聲明求為判決：原告之訴駁回。
三、兩造之爭點：扣繳憑單所載之利息所得人，得否將前手持有期間利息所得之扣繳
　　　　　　    稅額申報抵稅或退稅？
甲、原告主張之理由：
　一按依所得稅法第七十一條第一項、第九十九條及財政部六十四年九月四日台財稅
　　第三六四四○號函（下稱六十四年函釋）規定，無論債票曾否轉讓，均以付息時
　　之持票人為納稅義務人，就全部利息一次扣繳，則納稅義務人得憑扣繳憑單抵繳
　　當年度應納稅額，故被告否准原告以系爭利息收入扣繳稅款抵繳應納稅額，以增
　　加法律所無限制，有違租稅法律主義及法律保留原則。
　(一)依所得稅法第二十四條第一項、第七十一條第一項、九十九條、第九十二條、第
　　八十八條、及所得稅法施行細則第八十二條規定，我國稅制原則上乃是採用納稅
　　義務人自行申報制度，營利事業之納稅義務人在依法核實申報其各項收入、各項
　　損費、並各項減免、扣除後，即可正確計算其法定所得額，依其適用稅率計得其
　　應納稅額後，復依法減除尚未抵減之扣繳稅額（係指由扣繳義務人開立扣繳憑單
　　，供納稅義務人於納稅時得以扣抵之稅額）及其他抵減項目，即可得其最終之應
　　行繳納或應行退還之稅額，合先明。
　(二)目前債券交易，後手依七十五年七月十六日台財稅第七五四一四一六號函釋（下
　　稱七十五年函釋）規定列報利息收入，係符合所得稅法第二十四條及七十一條之
　　規定核實申報法定所得額，而就扣抵稅額部分係按六十四年函釋辦理，因該函釋
　　闡明付息機關為開立扣繳憑單之人，依所得稅法第九十四條規定，付息機關方為
　　「全部利息」之扣繳義務人，故交易後手並非扣繳義務人，無須扣繳，於付息日
　　屆滿時，付息機構（扣繳義務人）僅需將該期間之利息全額給付於彼時之持票人
　　（即最後一手，在本件即原告），並以該持票人為納稅義務人就「全部利息」一
　　次扣繳所得稅，開立扣繳憑單，依前述所得稅法規定，該持票人自得以該扣繳憑
　　單所載扣繳稅額，抵繳當年度應納稅額。
　(三)系爭扣繳稅款之抵稅權若為前手所有，其前提乃是前手收取利息收入時已由扣繳
　　義務人扣繳，且後手亦就其持有期間所認列之利息收入扣繳，而非就「全部利息
　　」扣繳，惟此有悖於六十四年函釋與目前之債券交易實務，故被告所稱系爭扣繳
　　稅款及前手兌領之利息均為前手所有云云，實不足採，系爭扣繳稅款之抵稅權應
　　歸原告所有。
  (四)本件被告以系爭年度之前手利息並非原告之收入為由，遽而否准原告用以抵繳同
    年度應納稅額，惟前手利息之所有人為何，與原告是否具有系爭扣繳稅款之抵稅
    權，實分屬兩事，不可混為因果。至納稅義務人是否具有扣繳稅款之租稅抵繳權
    ，依租稅法律主義及法律保留原則，應考量其是否合於實體法上之法律規定。
  (五)被告另謂公法上之租稅扣抵權非得以私經濟交易而移轉云云，然此租稅扣抵權乃
    依據六十四年函釋所建立之債券交易慣例而取得，與前、後手移轉債券之交易無
    涉。
  二原告認扣繳稅額如符合抵繳應納稅款之規定者，縱無扣繳憑單亦得扣抵稅額，違
    反所得稅法第七十六條、第九十九條之規定。
　　依所得稅法第七十六條、第九十九條規定，納稅義務人如欲抵繳扣抵稅額需出具
　　扣繳憑單，然被告認納稅義務人如符合扣繳稅額抵繳應納稅款之規定者，即可抵
　　繳稅款，不以是否取得扣繳憑單為要件，實已違反所得稅法第七十六條、九十九
　　條規定。
　三退萬步言，倘被告認六十四年函釋違反所得稅法規定，而變更其見解認不應予以
　　沿用，亦有違信賴保護原則。
　(一)信賴保護原則為改制前行政法院（現改制為最高行政法院）八十九年度判字第四
　　三六八號判決及司法院釋字第五二五號解釋所指櫫之原則，本件因前揭六十四、
　　七十五年二解釋函令已形成一室之債券市場交易秩序之信賴表徵，確使人民因此
　　應受信賴利益之保護。
　(二)本件事實發生於八十四年間，依當時被告見解仍適用六十四年函釋並未為相反之
　　見解，原告亦於八十五年依六十四年函釋以扣抵稅額，該扣抵稅額之事實已於八
　　十五年間終結，被告遲至八十九年間方變更見解，依最高行政法院九十年度判字
　　第六七一號判決揭示之旨，不應溯及既往適用被告事後變更之見解。
　四被告否准原告以系爭前手利息扣繳稅款抵繳應納稅額，實質加重原告之稅賦，使
　　原告承擔法律規範以外之租稅負擔。
　(一)按六十四年函釋係簡化稽徵程序之考量所為之解釋，實質上已使得原告被課以不
　　當之納稅義務，亦即原告必須代替所有買賣債券之前手繳納前手取得利息收入之
　　扣繳稅款，以達成政府現時徵繳與便利國庫調度之目的，倘被告否准後手（即原
　　告）扣抵系爭扣繳稅款，將使系爭扣繳稅款實質上成為原告最終稅賦之一部份，
　　而加重原告之租稅負擔。
　(二)依七十五年函釋規定，營利事業機關係依持有期間計算債券利息收入申報課稅，
　　於本件原告之前手均為營利事業單位，故前手及原告均應據實申報利息，然因前
　　手依六十四年函釋規定無法取得扣繳憑單，自無法依所得稅法第七十六條規定檢
　　附扣繳憑單申請抵繳稅額，而依被告見解，原告即後手無法以將所持之全年度扣
　　繳憑單中關於前手利息部分抵繳稅額，勢必造成就前手利息部分，前手已自行按
　　百分之二十五稅率繳交稅款，而原告亦已遭扣繳百分之十之所得稅，而無人就前
　　手利息部分得以抵繳，形成被告重複課稅，超收稅款，違反課稅公平原則之情形
　　。
　五原告係以經營人壽保險為業之善良納稅義務人，所持債券投資均無違於保險法所
　　訂資金運用規範，且多以中、長期投資為主，並無被告所稱取巧以圖逃漏租稅之
　　行逕。
　六被告主張原告買回債券之扣繳稅款屬原告購進債券之成本，被告已相對調整原告
　　本期出售債券成本，原告尚不得謂取得成本之一部份係得扣抵應納稅額之扣繳稅
　　款，實屬無據。
　(一)被告訴稱系爭不可扣抵之前手息扣繳稅款乃後手自前手購進債券之成本，尚不得
　　扣抵其應納稅額，惟自本件，系爭扣繳稅款係以付息機構為扣繳義務人，而以後
　　手為納稅義務人並就全部利息一次扣繳，在後手對前手依法並無扣繳義務下，此
　　系爭扣繳稅款實質上已成為後手最終稅賦之一部份，況依所得稅法第四十五條規
　　定，「稱實際成本者，凡資產之出價取得，指取得價格，包括取得之代價，及因
　　取得並為適於營業上使用而支付之一切必需費用．．．」，其中扣繳稅款並非法
　　條所列舉之成本項目，故系爭扣繳稅款顯非購進債券之成本，被告逕自將之納入
　　債券成本項下，顯然違反所得稅法第四十五條。
　(二)再則，關於中央政府公債交易之交易價格如何計算，國庫署就此公佈相關計算公
　　式，仔細觀察其計算公債市價之基準中，俱未有扣繳稅款之項目，於被告變更前
　　手息課稅之見解後，並未有任何更正，關於前手利息部分仍未將扣繳稅款列為債
　　券購買成本，足見扣繳稅款納並非債券成本之一，被告見解顯然有誤。
　七債券為有價證券之一種，有獨立性與無因性原則之適用，於債券付息日占有有價
　　證券之人，方得享有債券利息之收取權，相應利息所產生之扣抵稅額，當然為最
　　後持有人所取得。
　(一)債券為有價證券之一種，有獨立性與無因性原則之適用，是買賣債券之交易內容
　　與債券轉讓之行為，應與分別視之，不可混為一法律行為論之。而有價證券之權
　　利行使乃以占有有價證券為表徵，占有有價證券之人即為行使及享有證券權利之
　　人。故最終占有債券之人即屬最終得享有債券權利並負義務之人，自為當然之理
　　。
　(二)原告本於該占有之事實，於債券到期時，方取得債券利息之收取權。原告既為債
　　券利息之收取權人，相應利息所產生之扣抵稅額權利，當然為原告所取得，而於
　　債券利息未實現前，無收入即無稅額扣抵之問題。且利息在未屆清償期前，僅是
　　基本權之利息，是隨同原本債權存在而未現實發生之抽象債權。反之，已屆清償
　　期而具體發生，且與原本債權分離之利息債權，方為獨立請求之客體者為支分權
　　之利息。是以中間轉得人因基本權利息尚未實現，故並未自付息機構取得一絲一
　　毫之利息收入，自無扣抵權可言。
　八綜上所述，原告依法已取得系爭扣繳稅款之抵稅權，被告遽而否准，實屬無據，
　　為此，請判決如訴之聲明，以維權益。
乙、被告主張之理由：
　一按「納稅義務人應於每年二月二十日起至三月底止，填具結算申報書，向該管稽
　　徵機關，申報其上一年度內構成綜合所得總額或營利事業收入總額之項目及數額
　　，以及有關減免、扣除之事實，並應依其全年應納稅額減除暫繳稅額及尚未抵繳
　　之扣繳稅額，計算其應納之結算稅額，於申報前自行繳納。」為所得稅法第七十
　　一條第一項所明定。又「三、扣繳他人之所得稅款，不得列為本事業之損費。」
　　為營利事業所得稅查核準則（下稱查核準則）第九十條第三款所規定。另「．．
　　．債票無論曾否轉讓，均應由付息機構，以付息時之持票人為納稅義務人（記名
　　式者為最後記名之人）就全部利息一次扣繳所得稅；並根據持票人之身分證明，
　　依法填報扣繳憑單，納稅義務人為中華民國居住之個人或營利事業者，應將該項
　　利息所得，依法合併當年度所得申報所得稅。」及「營利事業或個人買賣國內發
　　行之公債、公司債及金融債券，買受人若為營利事業，可由該事業按債券持有期
　　間，依債券之面值及利率計算之『利息收入』，如其係於兩付息日間購入債券並
　　於取息前出售者，則以售價減除其購進該債券之價格及依上述計算之利息收入後
　　之餘額作為其證券交易損益。買受人若為個人，因個人一般多未設帳，應一律以
　　其兌領之利息金額併入其當期綜合所得稅課徵。」分別為財政部六十四年九月四
　　日台財稅第三六四四○號函及七十五年七月十六日台財稅第七五四一四一六號函
　　釋有案。
　二經查：(一)所得稅法第七十一條及第九十九條雖分別規定：納稅義務人得以暫繳及
　　扣繳稅款抵繳結算申報之應納稅額，及憑扣繳憑單抵繳稅款，惟亦限定應以自行
　　繳納之稅款始有其適用。又前揭財政部函釋雖規定營利事業買賣公債，可按持有
　　期間計算利息收入，並未規定營利事業於兩付息日間買回公債，按持有期間計算
　　利息收入，即得以全期扣繳稅款抵繳其申報應納稅額。本案原告於利息兌領日前
　　買回公債，前手兌領之利息及系爭之扣繳稅款均為前手所有。系爭前手兌領之利
　　息，依規定既不列為原告之利息收入，即該前手息部分之納稅義務人並非原告，
　　原告自亦無從依前開所得稅法第七十一條及第九十九條規定，以該前手息之扣繳
　　稅額抵繳原告自身之所得稅。(二)至原告稱其買入債券時係以前手息價格包含扣繳
　　稅額全額買入乙節，查系爭前手息扣繳稅額除否准原告抵繳應納稅額外，原核定
　　並同額轉入原告購入債券成本核認在案，此揆之所得稅法第四十五條：「稱實際
　　成本者，凡資產之出價取得，指取得價格，包括取得之代價，及因取得並為適於
　　營業上使用而支付之一切必需費用。」之規定，原核定將系爭前手息扣繳稅款轉
　　入成本核認在案，自無不當。是原告稱其依法就扣繳憑單記載之扣繳稅額全數抵
　　繳應納稅額尚無不妥云云，顯係誤解，核無足採。(三)又原告買回公債兌領之利息
　　及扣繳稅款均為前手所有，其本身既無該項所得，縱扣繳憑單為原告之名義，亦
　　非扣繳稅款之實際納稅義務人，自不得以之抵繳應納稅額或申請退稅。(四)原告買
　　回債券之全部購買價格為取得債券之成本，不得謂取得成本之一部分係得扣抵應
　　納稅額之扣繳稅款，且債券之前手持有人既為實際利息所得者，因該項所得而發
　　生之扣繳及納稅義務，依實質課稅原則，自應同屬於實際所得之人。況公法上之
　　租稅扣抵權，非得以私經濟交易而移轉，訴稱有權將系爭扣繳稅額抵繳應納稅款
　　或申請退稅云云，亦無足採。(五)前揭財政部六十四年台財稅第三六四四Ｏ號函係
　　釋示債票利息應就全部利息一次扣繳及其扣繳憑單之開立方式，該函並指明：「
　　．．．納稅義務人為中華民國居住之個人或營利事業者，應將該項利息所得，依
　　法合併當年度所得申報所得稅。」；而本件原告復因適用財政部七十五年度台財
　　稅第七五四一四一六號函釋，並無將系爭扣繳憑單所含其前手利息收入之金額，
　　合併申報營利事業所得稅。準此，原告對其前手之利息所得部分，自認無申報納
　　稅之義務，其既非該前手利息之納稅義務人，自無從依據所得稅法第七十一條規
　　定，就前手息之扣繳稅額抵繳原告之營利事業所得稅。是原告所訴，核無足採。
　三覆查：(一)所得稅法第八十九條第一項第二款明定．．．利息．．．所得納稅義務
　　人為取得所得者。而本案原告並無申報系爭扣繳稅款所屬之利息收入，亦即並無
　　取得系爭扣繳稅款所得來源之利息所得，是原告並非系爭扣繳稅款所屬利息所得
　　之納稅義務人，要無疑義。(二)所得稅法第七十一條第一款雖明定：納稅義務人應
　　於每年二月二十日起至三月底止，填具結算申報書，向該管稽徵機關，申報其上
　　一年度內構成綜合所得總額或營利事業收入總額之項目及數額，以及有關減免、
　　扣除之事實，並應依其全年應納稅額減除暫繳稅額、尚未抵繳之扣繳稅額及可扣
　　抵稅額，計算其應納之結算稅額，於申報前自行繳納．．．。原告雖為納稅義務
　　人之一，但如前所述，原告並非系爭扣繳稅款所屬利息所得之納稅義務人，其既
　　未承擔系爭扣繳稅款所屬利息所得之納稅義務，自無從依所得稅法第七十一條第
　　一項規定主張，依其全年應納稅額減除．．．系爭尚未抵繳之扣繳稅額．．．之
　　權利。(三)依所得稅法第八十八條第一項規定：納稅義務人有利息所得者，應由扣
　　繳義務人於給付時，依規定之扣繳率或扣繳辦法，扣取稅款；同法第八十九條第
　　一項第二款定明；利息所得納稅義務人為取得所得者，據此可知，有利息所得者
　　，始有該利息所得扣繳稅款之扣抵權，而原告既無列報系爭扣繳稅款所屬之利息
　　所得，卻要申報抵減其無列報之利息所得所屬之扣繳稅款，顯非適法，原告借由
　　私經濟交易，圖移轉系爭扣繳稅款之租稅扣抵權用意至明。原核定未准抵繳系爭
　　扣繳稅額，自無不合。(四)本案之爭點及法律依據如前述，所得稅法有關扣繳稅額
　　得否抵繳稅款之規定，適用迄今並未變更；被告亦無對之改變核課方式。惟因營
　　利事業所得稅之調查核課向採選案及選項查核方式，尤以原告等保險金融業者之
　　營利事業所得稅結算申報均採會計師查核簽證申報，被告無需就各案件逐項查核
　　，或逕採暫按書面審核核定之方式。致造成原告等投機不合法之申報方式。嗣經
　　被告查覺後依據稅捐稽徵法第二十一條第二項規定：「在前項核課期間內，經另
　　發現應徵之稅捐者，仍應依法補徵．．．」，營利事業所得稅結算申報書面審核
　　案件抽查辦法第三條第一款之規定：「經稽徵機關書面審核核定之營利事業所得
　　稅結算申報案件，均應列入抽查，其範圍如左：一、會計師查核簽證申報案件，
　　經書面審核核定者。」及參酌前行政法院所著五十八年判字第三十一號判例：「
　　納稅義務人依所得稅法規定辦理結算申報而經該管稅捐稽徵機關調查核定之案件
　　，如經過法定期間而納稅義務人未申請復查或行政爭訟，其查定處分，固具有形
　　式上之確定力，惟稽徵機關如發現原處分確有錯誤短徵，為維持課稅公平之原則
　　，基於公益上之理由，要非不可自行變更原查定處分，而補徵其應繳之稅額。」
　　，予以抽查核定，自屬於法有據，是原告所訴被告違反信賴保護原則乙節，猶屬
　　誤解，核無足採。
　四據上論述，本件原處分及所為復查、訴願決定均無違誤，為此請求判決如被告答
　　辯之聲明。
　　理  由
一、按「本法稱納稅義務人，係指依本法規定，應申報或繳納所得稅之人。」、「前
    條各類所得稅款，其扣繳義務人及納稅義務人如左：．．．二　薪資、利息、．
    ．．；納稅義務人為取得所得者。」、「納稅義務人應於每年二月二十日起至三
    月底止，填具結算申報書，向該管稽徵機關，申報其上一年度內構成綜合所得總
    額或營利事業收入總額之項目及數額，以及有關減免、扣除之事實，並應依其全
    年應納稅額減除暫繳稅額及尚未抵繳之扣繳稅額，計算其應納之結算稅額，於申
    報前自行繳納。但．．．」、「納稅義務人每年結算申報所得額經核定後，稽徵
    機關應就納稅義務人全年應納稅額，減除暫繳稅額、未抵繳之扣繳稅額，及申報
    自行繳納稅額之餘額，填發繳款書，通知納稅義務人繳納。」，行為時所得稅法
    第七條第四項、第八十九條第一項第二款、第七十一條第一項前段、第一百條第
    一項前段分別定有明文。因此，有取得利息所得者，即為納稅義務人，應主動申
    報利息所得，如符合扣繳稅額抵繳應納稅款之規定者，即可抵繳稅款，不以是否
    取得扣繳憑單為要件（被告之答辯意旨亦持此見解）。則所得稅法有關利息所得
    ，得以扣繳稅額抵繳應納稅款者，係以依所得稅法規定，應申報或繳納利息所得
    稅之「納稅義務人」而言；換言之，得將扣繳稅額抵繳應納稅款之主體以應將利
    息所得申報、繳納所得稅，而承擔納稅義務者為限；反之，如未申報利息所得，
    而未繳納利息所得稅者，則無扣繳稅額抵繳應納稅款之適用，此為當然之解釋。
    至於第三人取得利息所得部分，是否得將扣繳稅款抵繳應納稅款，核與納稅義務
    人無關，縱令事實上係由納稅義務人代繳稅款，並不能因此變更公法上納稅義務
    之主體。是該項利息所得之扣繳稅款，法理上僅能由該實際取得利息之第三人依
    法抵繳之，自不生重複課稅問題，而代繳稅款之人，自無以自己名義請求抵繳稅
    款之權利，所產生之問題僅係代繳稅款之人究應將此筆代繳稅款列為債券交易成
    本（被告之作法），或向該第三人求償而已。
二、次按六十四年五月三十一日公布施行之「中央政府建設公債發行條例」第六條規
    定：「本公債分為甲、乙兩種。甲種公債利息所得，不免繳所得稅；乙種公債利
    息所得，免繳一部或全部所得稅，由財政部審酌發行時全部狀況擬訂，報行政院
    核定。」財政部鑑於過去發行乙種國庫券時，如在一年中有轉手多次者，依該部
    （）台財稅第三八六一九號函釋，係由中央銀行將個別分段持有之資料移送財
    稅資料處理中心，憑以計算各人之所得憑以課稅之情形，增加稽徵機關執行之困
    難，亦無法辦理扣繳。該部為簡化稽徵作業及扣繳手續，遂於六十四年九月一日
    依上開條例發行甲種公債第一期債票十六億元時，以六十四年九月四日台財稅第
    三六四四○號函釋：「本債票無論曾否轉讓，均應由付息機構，以付息時之持票
    人為納稅義務人（記名式者為最後記名之人）就全部利息一次扣繳所得稅；並根
    據持票人之身分證明，依法填報扣繳憑單。納稅義務人為中華民國居住之個人或
    營利事業者，應將該項利息所得，依法合併當年度所得申報所得稅。」就中央政
    府建設公債甲種債票利息，改以付息時之債票持有人為納稅義務人就全部利息一
    次扣繳所得稅，其中就債票曾經轉手之情形，將前手之利息所得亦以最後持票人
    為納稅義務人（所得人）名義開立扣繳憑單，固與所得稅法第八十八條、八十九
    條、第九十二條規定之意旨不盡相符，但法理上不能因此稽徵機關之便宜措施而
    改變真正利息所得人，納稅義務人及扣繳稅款歸屬利益之本質，最後持票人自不
    能以其為扣繳憑單上之名義所得人，即主張將前手利息所得之扣繳稅款抵繳其自
    身之應納稅款。
三、再按一般公債、公司債、金融債券等因載有約定之利率，債券持有人依民法第六
    十九條、第七十條規定，對於此項約定利息按權利存續期間之日數，取得其法定
    孳息。此項利息未獲支付前，如將債券讓售，依同法第二百九十五條第一項前段
    規定，推定其隨同原本移轉於受讓人，債券原持有人因而經由買賣價金取得是項
    利息收益。因此，債券之買賣，如係於該債券之付息日為之，讓售價格之認定，
    尚不生何疑義；若於兩付息日間為之，其買賣價格中實已包括兩部分，一為取得
    債券所支付之對價，另一為未屆付息日該債券法定利息請求權之讓與價金。惟由
    於買賣債券之交易所得停徵，「利息所得」與「證券交易所得」如未明確劃分，
    除將造成原持有人之法定利息收益，將誤為證券交易所得免稅外，並將增加債券
    利息兌領人之利息所得，造成課稅錯誤。財政部乃於七十五年七月十六日以台財
    稅第七五四一四一六號函釋：「營利事業或個人買賣國內發行之公債、公司債及
    金融債券，買受人若為營利事業，可由該事業按債券持有期間，依債券之面值及
    利率計算『利息收入』，如其係於兩付息日間購入債券並於取息前出售者，則以
    售價減除其購進該債券之價格及依上述計算之利息收入後之餘額作為其證券交易
    損益。買受人若為個人，因個人一般多未設帳，應一律以其兌領之利息金額併入
    其當期綜合所得稅課徵。」闡明營利事業應按實際情形列報利息收入，其債券賣
    出時超過購進價格及利息收入後之餘額為證券交易損益；並附帶說明個人因未設
    帳，應一律以兌領之利息併入其綜合所得稅課稅，乃基於稽徵成本及技術所為之
    便宜措施。因此，所謂債券「前手息」，乃為區分債券利息兌領人所持有債券期
    間申報為所得之利息收入，及非持有（即其前手持有）期間，未申報為所得之債
    券利息，而予分野界定之名詞。依上開函釋可知，前手息所得者如為營利事業者
    ，應按其持有債券期間，計算利息所得課徵營利事業所得稅；惟前手息所得者如
    為個人者，因前手個人既未設帳又無扣繳憑單歸課資料，其不列入綜合所得稅結
    算申報，稽徵機關亦未予核課其綜合所得稅；營利事業如係債券利息兌領人，僅
    按其持有債券期間，計算利息所得課徵營利事業所得稅，依前開所得稅法規定，
    亦僅能就其申報利息所得範圍內之扣繳稅額抵繳應納稅款，其未持有債券期間之
    其餘利息（即前手息），非屬該營利事業之利息所得，毋庸申報，不課徵營利事
    業所得稅，該前手息扣繳稅款，自不在扣繳稅額抵繳應納稅款之列。此時，前手
    息之所得者如係營利事業，雖無扣繳憑單，仍得於申報其自身之利息收入時，將
    該「前手息扣繳稅款」抵繳其自身之應納稅款，為被告目前實務上所准許（見被
    告答辯狀及言詞辯論筆錄），自不生重複課稅問題。而前手息之所得者如係個人
    ，則因其免列入綜合所得稅結算申報，國家僅就此筆前手息所得扣繳百分之十之
    稅款，個人則避免最高百分之四十之個人綜合所得稅稅率。
四、本件原告八十三年度營利事業所得稅結算申報，依原處分卷附原告簽證會計師出
    具之「會計師查核報告書」表六「自動報繳營業額與申報營業收入調節表」第八
    頁利息收入之記載，原告將「政府公債前手息」八０、三三六、八一一元，自扣
    繳憑單給付總額七、二九二、五三一、五二一元中扣除，僅申報利息收入七、二
    一二、一九四、七一０元，但卻申報含前手息扣繳額在內之全部扣繳稅款三七二
    、０七九、三二七元，原告既將公債前手息扣除，未申報為收入，即不得將該前
    手息扣繳稅額抵繳應納稅額，原告將之列入抵繳稅額，於法即有未合。
五、原告雖主張（一）依財政部六十四年九月四日台財稅第三六四四○號函釋，債票
    無論曾否轉讓，均應由付息機關，以付息時之持票人為納稅義務人，就全部利息
    一次扣繳所得稅。（二）財政部於七十五年七月十六日台財稅第七五四一四一六
    號函明釋，債券利息所得之課稅方式為：如買受人為個人應一律以其兌領之利息
    金額併入其當期綜合所得稅課徵；如買受人為營利事業時，則由該事業按債券持
    有期間，依債券之面值及利率計算利息收入，課徵營利事業所得稅。故原告對前
    手之利息收入依法並無扣繳之義務。（三）該項被扣繳之稅款，為原告向前手購
    入債券時溢繳之稅款，自應由原告全數抵繳當年度營利事業所得稅之應納稅額。
    （四）原核定不符租稅法律主義及信賴保護之原則，被告實不得逕行增列出售債
    券成本並否准扣抵。（五）被告違反租稅法律主義及信賴保護原則云云。惟按所
    得稅法第七十一條第一項及第九十九條雖規定納稅義務人得以暫繳及扣繳稅款抵
    繳結算申報之應納稅額，然得為扣繳稅額抵繳應納稅款之對象，以應將利息所得
    申報、繳納所得稅之承擔納稅義務者為限；反之，如未申報利息所得，而未繳納
    利息所得稅者，則無扣繳稅額抵繳應納稅款之適用，此為法律當然之解釋，並未
    增加法律所無之限制，亦無違反租稅法律主義。原告於利息兌領日前買回債券，
    前手兌領之利息及系爭之扣繳稅款均為前手所有。前手兌領之利息既非原告之利
    息收入，該利息收入之納稅義務人即非原告，縱扣繳憑單以原告名義開立，然系
    爭扣繳稅款法理上非由原告負擔及繳納，依租稅法定原則，自不得以之抵繳其當
    年度營利事業所得稅之應納稅額，此不因原告於向前手購入債券時未預先扣留稅
    款而受影響。而原告既然因前手息之扣繳稅款而代前手繳納稅款，乃其是否向前
    手求償之問題，自不應轉向被告請求抵繳稅款以補償其損失。何況原告非不可於
    購入債券給付價金時將稅款預先扣留，以備將來之扣繳。又被告係依法核稅，並
    無原告所謂加重其稅賦，使原告承擔法律規範以外之租稅負擔可言。再，財政部
    前開函釋並未規定營利事業於兩付息日間買回公債，按持有期間計算利息收入，
    即得以全期扣繳稅款抵繳其申報應納稅額，亦不生違反信賴保護原則之問題。原
    告主張揆諸前開規定及說明，核屬無據，均不可採。又有所得者即應繳稅，乃稅
    賦核實課徵之原則，原告對於前手息部分既無所得，本無需課稅，其所扣繳之稅
    款即無抵繳之問題。另實務上是否發生重複課稅之情形，尚未可知，因前手息之
    所得人為營利事業時，仍可持以抵繳自身之應納稅額，已如前述。況即使如此，
    亦屬應由被告解決之另一問題，而不得主張前手息扣繳之稅款即可由原告抵繳。
    至於原告其他起訴理由，已據被告詳細答辯如事實欄所載，與本院見解相同，爰
    予援用，併此明。
六、綜上所述，被告以屬於前手利息所得之扣繳稅額八、０三三、六八一元為原告購
    入債券之成本，將扣繳稅額轉入債券成本項下查核，核定其可以抵繳之扣繳稅額
    為三六四、０四五、六四六元，復查及訴願決定予以維持，均無違誤，原告仍執
    前詞請求撤銷，為無理由，應予駁回。又有關前手息之爭議既係因債券利息之扣
    繳稅款一律以付息時之持票人為所得人名義開立扣繳憑單所引起，被告自宜檢討
    其作法，使所得名義人與實際所得者相符合，以杜絕爭議，併此明。
據上論結，本件原告之訴為無理由，爰依行政訴訟法第九十八條第三項前段，判決如
主文。
中　　華　　民　　國　　　九十一　　年　　　四　　　　月　　　十八　　　日
                 　　　　   臺 北 高 等 行 政 法 院  第 四 庭
                             　　　　      審 判 長  法    官  姜素娥
                                           　　　    法    官  陳國成
                                                     法    官  林文舟
右為正本係照原本作成。
如不服本判決，應於送達後二十日內，向本院提出上訴狀並表明上訴理由，如於本判
決宣示後送達前提起上訴者，應於判決送達後二十日內補提上訴理由書（須按他造人
數附繕本）。
中　　華　　民　　國　　　九十一　　年　　　四　　　　月　　二十三　　　日
       　　　　　　　　　　　　　　　　　　　　　　　書 記 官　林孟宗
